臺灣苗栗地方法院民事判決　　　　　　　 93年度訴字第341號
原　　　告　戊○○
兼　訴　訟
代　理　人　甲○○
原　　　告　己○○
　　　　　　丙○○
　　　　　　丁○○
被　　　告　乙○○
上列當事人間因被告傷害致死案件，原告提起附帶民事訴訟，請
求侵權行為損害賠償，經本院刑事庭裁定移送（93年度附民字第
10號），本院於民國94年12月15日言詞辯論終結，判決如下：
    主  文
被告應給付原告甲○○新臺幣陸拾萬元，及原告戊○○、己○○
、丙○○、丁○○各新臺幣肆拾萬元，並均自民國九十三年四月
十六日起至清償日止，按週年利率百分之五計算之利息。
原告其餘之訴駁回。
訴訟費用由被告負擔百分之四十四，餘由原告負擔。
    事實及理由
一、按擴張或減縮應受判決事項之聲明者，於訴狀送達後，原告
    仍得為之，民事訴訟法第255 條第1 項第3 款定有明文。本
    件原告5 人於起訴狀請求被告應給付原告戊○○新臺幣（下
    同）1,203,805 元、甲○○1,541,104 元、己○○1,000,00
    0 元、丙○○1,000,000 元、丁○○1,092,227 元，及自起
    訴狀繕本送達被告之翌日起至清償日止，按週年利率百分之
    5 計算之利息，嗣於民國93年6 月8 日本院開庭時就賠償金
    額部分之請求減縮為原告戊○○、甲○○、己○○、丙○○
    、丁○○各為1,000,000 元，此係減縮應受判決事項之聲明
    ，核與上揭規定相符，應予准許。
二、被告經合法通知，未於最後言詞辯論期日到場，核無民事訴
    訟法第386 條各款所列情形，爰依原告5 人之聲請，由其一
    造辯論而為判決。
三、原告起訴主張：鄭鉛發於91年7 月21日17時許，偕同鄭富貴
    、林培豐、紀宏錡、古滄彬等人，至被告位於苗栗縣通霄鎮
    之租屋處，欲向被告催討其積欠之工程款，因被告不在，經
    以電話促使被告返回其前揭租屋處。迨當日17時55分許，被
    告返回前開處所後，鄭鉛發與被告發生口角爭執，被告因不
    滿鄭鉛發偕同多人向其催付工程款，復作勢欲加毆打，竟徒
    手及持其所有木棍1 支毆打鄭鉛發之顏面頭顱部，致鄭鉛發
    倒地不起，引發腦部動脈瘤破裂顱內出血神經性休克，經送
    醫急救後，延至同年月22日2 時24分許不治死亡。原告戊○○為鄭鉛發之母、原告甲○○為鄭鉛發之配偶、原告己○○
    、丙○○、丁○○為鄭鉛發之子女，因被告不法侵害鄭鉛發
    致死，致原告5 人精神上受到相當之痛苦，為此爰依法請求
    精神慰撫金等語。並聲明：被告應給付原告戊○○、甲○○
    、己○○、丙○○、丁○○各為1,000,000 元，及自起訴狀
    繕本送達被告之翌日起至清償日止，按週年利率百分之5 計
    算之利息。
四、被告未於最後言詞辯論期日到場，其先前到庭時則以：承認
    有傷害鄭鉛發，但其並未打到鄭鉛發頭部，所以鄭鉛發死亡
    與其毆打鄭鉛發無關等語資為抗辯。並聲明：駁回原告之訴
    。
五、原告主張：鄭鉛發於91年7 月21日17時許，偕同鄭富貴、林
    培豐、紀宏錡、古滄彬等人，至被告位於苗栗縣通霄鎮之租
    屋處，欲向被告催討其積欠之工程款，迨當日17時55分許，
    被告返回前開處所後，鄭鉛發與被告發生口角爭執，被告因
    不滿鄭鉛發偕同多人向其催付工程款，復作勢欲加毆打，乃
    徒手及持其所有木棍1 支毆打鄭鉛發，嗣鄭鉛發因腦部動脈
    瘤破裂顱內出血神經性休克，經送醫急救後，延至同年月22
    日2 時24分許不治死亡。又原告戊○○為鄭鉛發之母、原告
    甲○○為鄭鉛發之配偶、原告己○○、丙○○、丁○○為鄭
    鉛發之子女等情，為被告所不爭執，並有戶籍謄本（見本院
    93年度附民字第10號卷第6 、7 頁）、臺灣苗栗地方法院檢
    察署檢察官勘驗筆錄、相驗屍體證明書、法務部法醫研究所
    鑑定書（見臺灣苗栗地方法院檢察署91年度相字第361 號卷
    第39、95、106至113頁）在卷可證，自堪信為真實。
六、本件兩造有爭執者為：被告是否有以木棍毆打鄭鉛發之頭部
    ，並因而導致鄭鉛發死亡？經查：
  (一)被告於警訊時供稱：「我持木棍與鄭鉛發互毆，有可能打到
    鄭鉛發頭部，當時我看鄭鉛發的樣子還很清醒，只是走路有
    點搖晃。當時我的手有受傷流血，我進屋內包紮，出來之後
    ，有看到鄭鉛發躺在路邊，我就趕快叫古滄彬將鄭鉛發送醫
    」等語（見臺灣苗栗地方法院檢察署91年度偵字第3015號卷
    第10頁）、於檢察官訊問時陳稱：「死者跑過來推我，我也
    推他，隨即二人互毆。我同車友人及大哥就把其他人擋在外
    面，讓我與死者互毆…我趨前去搶鐵棍，但沒搶到，死者則
    又持該鐵棍打我，但沒打到，我隨手在門口拿起1 根木棍，
    以左手持棍（我是左撇子），打死者…我共打死者3 、4 下
    ，先打他的腳、手，他要來搶棍，我順手揮到他的頭」等語
    （見同上偵卷第77頁），參以證人古滄彬於偵訊中證稱：「
    突然聽見大聲的爭吵聲，我從駕駛座往左看，發現黑粿【即
    被告】持1 支棍子及菜刀1 把，正在毆打死者，當時死者已
    經蹲著，我們幾個由車上衝過去要勸架，歐【即被告】就以
    菜刀推向我們，叫我們不要管…死者有站起來一下，掙扎著
    要走向車子，當時死者剛好在我們的正面，歐在死者的背後
    ，突然又以棍子朝死者左邊頭部打了1 下，很大力的揮擊下
    去」等語（見臺灣苗栗地方法院檢察署91年度相字第361 號
    卷第46頁）、證人鄭富貴於偵訊中證稱：「歐【即被告】駕
    車自外返回，一下車手上就左手拿鐵棍、右手拿短木棍，一
    言不發即打死者頭部及身上好幾下」等語（見同上相卷第47
    頁），足見被告確有以徒手及持木棍毆打鄭鉛發，且有揮打
    到鄭鉛發的頭部。
  (二)而就鄭鉛發死因，法務部法醫研究所（91）法醫所醫鑑字第
    1064號鑑定書認：「死者鄭鉛發，四十六歲，男性，由解剖
    及筆錄知死者係因原有腦動脈瘤存在，但這次因毆打過程中
    對死者是種壓力而造成蜘蛛膜下腔出血（若沒有毆打，不一
    定會造成出血），而中樞神經性休克死亡；綜合觀之死者死
    亡與毆打並非直接打擊出血致死，但有加速動脈瘤破裂之因
    果關係存在，所以死亡方式仍有他為的成分存在。」（見同
    上相卷第112 頁），被告既有以徒手及持木棍毆打鄭鉛發身
    體及頭部，並因而致鄭鉛發因腦部動脈瘤破裂顱內出血神經
    性休克，經送醫不治死亡，兩者間確有因果關係存在，被告
    係不法侵害鄭鉛發致死一節，應堪認定。
七、按因故意或過失不法侵害他人之權利者，負損害賠償責任；
    不法侵害他人致死者，被害人之父、母、子、女及配偶，雖
    非財產上之損害，亦得請求賠償相當之金額，民法第184 條
    第1 項前段、第194 條分別定有明文。本件原告甲○○為鄭
    鉛發之配偶，在其夫妻2 人辛苦將子女撫養成人，正可相偕
    享受天倫之際，多年相伴之配偶鄭鉛發竟因本事故身亡，面
    臨孤獨終老之情境，身心自受到相當之痛苦及悲愴；原告己○○、丙○○、丁○○為鄭鉛發之子女，驟然喪父，遭此變
    故，天人永隔，亦受相當之精神上痛楚及悲慟，原告戊○○
    為鄭鉛發之母，於此年邁之際遭此骨肉親情天人永隔之遽變
    ，且白髮人送黑髮人，精神上自亦受有相當之痛苦，本院審
    酌上情，另參酌原告戊○○不識字，目前並未工作，原告甲○○為國中畢業，目前在巨大公司上班，每月薪資約有2 萬
    餘元，原告己○○係專科畢業，目前在協和醫院上班，每月
    薪資約有3 萬餘元，原告丙○○係高職肄業，目前擔任板模
    工人，每月薪資約有2 萬餘元，名下有1 輛汽車、1 棟房屋
    ，原告丁○○係高職畢業，目前在電子公司上班，每月薪資
    約有2 萬餘元，被告則國中肄業，目前從事板模工，每月薪
    資約有3 萬餘元，名下有1 輛汽車、1 棟房屋等一切情狀（
    此經兩造供述明確且所不爭執【見本院93年度附民字第10號
    卷第72至74頁】，另有兩造稅務電子閘門財產所得調件明細
    表在卷可考【見本院93年訴字第341 號第42至62頁】），認
    原告甲○○所受非財產上即精神慰撫金之損害為600,000 元
    為適當，原告戊○○、己○○、丙○○、丁○○所受非財產
    上即精神慰撫金之損害各為400,000 元為適當。
八、從而，原告5 人依據侵權行為之法律關係，請求被告應給付
    原告甲○○600,000 元、原告戊○○、己○○、丙○○、丁○○各400,000 元，及均自起訴狀繕本送達被告之翌日即93
    年4 月16日起至清償日止，按週年利率百分之五計算之利息
    ，為有理由，應予准許，逾此部分之請求，則屬無據，應予
    駁回。
九、本件事證已臻明確，兩造其餘攻防方法及所提證據，核與本
    件判決結果無影響，爰不逐一論述，併此敘明。
十、據上論結，本件原告之訴為一部有理由，一部無理由，依民
    事訴訟法第385 條第1 項前段、第79條，判決如主文。
中　　華　　民　　國　　94　　年　　12　　月　　29　　日
                  民事庭法　官　張 文 毓
以上正本係照原本作成。
如不服本判決，應於送達後20日內向本院提出上訴狀（須附繕本
）。
                        書記官  黎 東 成
中　　華　　民　　國　　94　　年　　12　　月　　29　　日
